臺灣基隆地方法院刑事判決　
111年度訴字第176號
公  訴  人  臺灣基隆地方檢察署檢察官
被      告  楊政楠



選任辯護人  郭祐舜律師
上列被告因傷害等案件，經檢察官提起公訴（111年度偵字第234
4號），本院判決如下：
    主  文
楊政楠犯傷害罪，處拘役貳拾日，如易科罰金，以新臺幣壹仟元
折算壹日。
    事  實
一、楊政楠與黃鉉翔係朋友關係。2人於民國110年11月6日上午6
    時14分許，在基隆市○○區○○路0號「GIVE ME FIVE」酒吧內
    （下稱案發酒吧），黃鉉翔與其配偶邱靖荃酒後因細故發生
    肢體衝突，楊政楠見狀，為免衝突擴大，遂上前制止黃鉉翔
    ，黃鉉翔乃先自椅子上站起，與楊政楠發生拉扯，並出手搭
    向楊政楠之肩部（黃鉉翔所涉傷害部分未據告訴），楊政楠
    於其身體遭現實不法侵害之際，為防衛其身體之權利，竟基
    於傷害之犯意，以手掐住黃鉉翔之頸部，並壓制黃鉉翔，後
    黃鉉翔又出手打楊政楠一巴掌，楊政楠即承前之傷害犯意及
    正當防衛之意思，又多次以雙手扣住黃鉉翔之頸部，將黃鉉
    翔壓制在地，而有逾越必要程度之過當防衛行為，因而致黃
    鉉翔受有頸部挫傷瘀青、前胸口挫傷瘀青、右耳後方擦傷、
    右手挫傷腫脹、右中指擦傷等傷害。嗣黃鉉翔報警處理，始
    悉上情。
二、案經黃鉉翔訴由基隆市警察局第一分局報告臺灣基隆地方檢
    察署檢察官偵查起訴。
    理  由
壹、證據能力部分：
　　本案認定事實所引用之卷內被告以外之人於審判外之陳述，
    檢察官、被告楊政楠及辯護人於準備程序時均不爭執其作為
    本案證據之證據能力（本院卷第45-46頁），於辯論終結前
    亦未對該等證據之證據能力聲明異議（本院卷第123-125頁
    ），本院復審酌前揭陳述作成時之情況，並無違法取證之瑕
    疵，亦認以之作為證據為適當，是本案有關被告以外之人於
    審判外之言詞或書面陳述等供述證據，依刑事訴訟法第159
    條之5規定，自均得為證據。至於本判決所引用之非供述證
    據，與本案待證事實均有關聯性，且無證據證明係實施刑事
    訴訟程序之公務員違背法定程序所取得，依刑事訴訟法第15
    8條之4之反面解釋，自有證據能力。
貳、實體部分：
一、認定事實之理由：
　　訊據被告固坦承有掐住告訴人黃鉉翔頸部及壓制告訴人之行
    為，惟矢口否認有何傷害犯行，辯稱：我以為告訴人要打我
    ，我就壓制他，他又罵他老婆又要衝過去，我才把他絆倒在
    地等語（本院卷第131頁）。辯護人則為被告辯稱：就診斷
    證明來看，事件發生是在110年11月6日下午6點（應為上午6
    點之誤），告訴人是在11月7日傍晚4點就診，此期間差距1
    天以上，這期間告訴人是否又與他人發生衝突或再與配偶發
    生衝突，都有可能，無法就此認定告訴人的傷勢就是被告所
    導致，況且，被告並無傷害行為。監視器部分，告訴人卻只
    提出此6分鐘的片段影片，獨缺告訴人攻擊、掐住、過肩摔
    其配偶的影像，顯見告訴人是斷章取義影像來指責被告有傷
    害行為。被告是為了阻止告訴人繼續傷害其配偶，才介入該
    行為，被告並無積極的傷害行為，告訴人有掐住他配偶脖子
    的情勢，被告出手阻止，就是正當防衛的行為等語（本院卷
    第128頁）。經查：
（一）被告與告訴人係朋友關係，2人有於事實欄所載時地在案
      發酒吧內，告訴人與其配偶邱靖荃酒後因細故發生肢體衝
      突，被告見狀，為免衝突擴大，遂上前制止告訴人，並有
      以手掐住告訴人頸部，及多次以雙手扣住告訴人頸部，將
      告訴人壓制在地等情，此據被告於警詢、偵查及審理時坦
      承不諱（偵卷第9-13、95-96、131頁），核與證人即被告
      之友人蔡美茹、徐如君於警詢及審理時之證述大致相符（
      偵卷第27-34頁，本院卷第113-117、119-122頁），並有
      本院111年6月21日勘驗筆錄附卷可稽（本院卷第51-81頁
      ），此部分事實，足堪認定。
（二）經本院當庭勘驗案發酒吧之監視器畫面，有本院111年6月
      21日對於檔案名稱「IMG_3345」錄影檔之勘驗筆錄及截圖
      在卷可證（本院卷第57-81頁）。從勘驗結果可看出最初
      被告（即穿著白長褲之甲男）與告訴人（即穿著短袖之乙
      男）似有口角爭執，告訴人突然自椅子上起身，開始與被
      告拉扯，並將手搭向被告肩部，之後被告即以手掐住告訴
      人脖子（本院卷第57-59頁，勘驗內容編號2至4），告訴
      人試圖掙脫，卻持續為被告壓制在地面或牆面（本院卷第
      61-67頁，勘驗內容編號5至12），之後2人雖有呈現僵持
      狀態，告訴人出手打被告一巴掌，然仍不敵被告而遭被告
      自背後壓制及以雙手扣住告訴人脖子，在過程中告訴人身
      體撞到桌子並抓住桌子時，被告猶未鬆手（本院卷第69-7
      5頁，勘驗內容編號13至15），後被告僅遭告訴人以手抵
      住被告大腿，且此時告訴人已經遭被告壓制在牆邊地上，
      告訴人試圖起身而未再對被告有何攻擊行為，被告仍繼續
      以手掐住告訴人頸後及抓住告訴人手臂（本院卷第75-81
      頁，勘驗內容編號16及17），期間蔡美茹（即長髮女子之
      A女）在旁多次試著拉開被告，仍無法停止衝突等情。而
      告訴人在案發後，於翌日下午4時23分許前往衛生福利部
      基隆醫院（下稱基隆醫院）急診驗傷，經診斷受有頸部挫
      傷瘀青、前胸口挫傷瘀青、右耳後方擦傷、右手挫傷腫脹
      、右中指擦傷等傷害，有該醫院110年11月7日診斷證明書
      在卷可憑（偵卷第51頁）。其就醫時間非僅與案發時間接
      近，並與前開勘驗結果所示告訴人遭被告出手壓制之方式
      、部位可能造成之傷勢一致。辯護人雖辯以自本案發生至
      告訴人就診，此期間差距1天以上，無法就此認定告訴人
      之傷勢係被告所導致等語。查證人蔡美茹於審理時證稱：
      告訴人當時有喝醉酒等語（本院卷第118頁）。證人徐如
      君於警詢時證稱：楊政楠開車送我及黃鉉翔他妻子回家，
      我們在車上時還在討論黃鉉翔怎麼會變成這樣，他妻子說
      「不用理他，他酒醒就好了」，接著我們就各自回家，當
      天下午醒來時我看到臉書，黃鉉翔PO了一堆有的沒的貼文
      ，楊政楠請我問黃鉉翔的妻子到底是怎麼回事，我問他妻
      子時，他妻子說「我也不知道，他回來後就一直亂罵，罵
      完以後就在睡覺了」等語（偵卷第33頁）。又本案案發時
      間為110年11月6日上午6時14分許，告訴人係於同年月7日
      下午4時23分許至醫院急診就診，足信告訴人於案發後係
      因酒醉而先返家休息，至酒醒後始前往就醫，於時間經過
      上尚屬合理，是辯護人前開所辯，不足憑採，堪信告訴人
      所受上開傷害係被告出手扣住告訴人頸部及壓制等行為所
      致。又在告訴人已遭被告壓制而未再有向被告出手，且蔡
      美茹亦在旁不斷勸阻之情形下，被告仍多次扣住告訴人頸
      部並壓制告訴人身體，顯見被告主觀上有傷害之故意甚明
      。
（三）至起訴意旨認被告有以右手出拳將告訴人打倒在地等情。
      查告訴人於偵查中證稱：我看被告要對我出手，我就把他
      推開要離開，結果被告就打我等語（偵卷第88頁）。檢察
      官之勘驗筆錄則記載：06：14：59被告右手出拳把告訴人
      打倒在地乙節（偵卷第97頁）。惟經本院勘驗前開案發酒
      吧監視器畫面檔案時間06：14：58至06：14：59，結果顯
      示告訴人面向被告，人向後退，被告左手掐著告訴人脖子
      ，右手抓住告訴人後頸，告訴人試圖掙脫，告訴人被被告
      甩在地上，整個人面朝地趴在地上等情（本院卷第61-62
      頁，勘驗內容編號6及7），並未攝得被告有出拳打倒告訴
      人之情節。是此部分僅有告訴人之單一指訴，尚不足以認
      定被告有出拳毆打告訴人之事實。又告訴人雖指稱：110
      年11月7日去檢查的時候注重在脖子與手的傷勢，並未照
      胸部X光片，過2天發現肋骨還是很不舒服，並再次前往基
      隆醫院檢查，才發現右側肋骨閉鎖性骨折等語（偵卷第21
      頁），並提出基隆醫院110年11月10日診斷證明書為證（
      偵卷第53頁）。惟上開診斷證明距離本案案發時間110年1
      1月6日已逾4日，告訴人於此期間是否有其他事故介入致
      告訴人成傷，尚有不明，起訴意旨亦未論及告訴人所受右
      側肋骨閉鎖性骨折之傷害係被告本案行為導致，自難僅憑
      告訴人上開診斷證明書遽論告訴人所受上揭骨折傷勢必為
      被告本案行為所致。
（四）對於現在不法之侵害，而出於防衛自己或他人權利之行為
      ，不罰。但防衛行為過當者，得減輕或免除其刑，刑法第
      23條定有明文。刑法上之正當防衛，祇以基於排除現在不
      法之侵害為已足，防衛過當，指防衛行為是否超越必要之
      程度，須就實施之情節而為判斷，即應就不法侵害者之攻
      擊方法與其緩急情勢，由客觀上審察防衛權利者之反擊行
      為，是否出於必要以定之 (最高法院63年度台上字第2104
      號判決意旨參照) 。經查：
　 1、自前開勘驗結果及截圖可見，被告與告訴人在說話的過程
      中，係告訴人先起身與被告發生拉扯，且將手搭向被告肩
      部，又告訴人遭被告扣住頸部及壓制時，告訴人亦有對被
      告出力致雙方呈僵持狀態，並打被告一巴掌，是告訴人確
      有攻擊被告之情形。觀之案發酒吧另一角度即吧檯內之監
      視器畫面，有本院111年6月21日對於檔案名稱「IMG_3344
      」錄影檔之勘驗筆錄及截圖在卷可佐（本院卷第51-55頁
      ）。勘驗結果顯示邱靖荃（即穿著白色上衣之B女）情緒
      十分激動，不時以手指向或起身望向被告及告訴人之方向
      ，徐如君（即穿著黑色上衣之C女）則持續抱住、安撫邱
      靖荃，並阻止邱靖荃向前等情。復參以蔡美茹於審理時證
      稱：那天被告、徐如君和我一起去酒吧喝酒，不知道為什
      麼當時告訴人和他老婆就起衝突，把桌上的玻璃瓶都掃掉
      ，那時候告訴人的老婆要搶告訴人的手機，告訴人不給她
      ，告訴人就把他老婆過肩摔，然後掐在地上，被告趕快把
      告訴人他們拉開，被告有壓制告訴人，被告沒有動手打告
      訴人，後來被告叫告訴人不要這樣，都把我嚇哭了，告訴
      人還有說被告一直挺告訴人的老婆，是不是和他老婆有一
      腿之類的，被告叫告訴人不要這樣等語（本院卷第114-11
      7頁）。徐如君於審理時證稱：那天我和被告、蔡美茹一
      起去GIVE ME FIVE酒吧喝酒，喝到最後告訴人和他老婆有
      爭吵，告訴人的老婆要搶告訴人的手機，結果告訴人衝過
      去把他老婆摔在地上，然後搶回手機，我們2個女生拉不
      開，所以我們才叫被告回來，告訴人和被告在吧檯外面的
      桌子那邊，我不知道被告和告訴人談話內容，結果被告和
      告訴人忽然好像有一點爭執，我有看到告訴人拉椅子，然
      後被告把告訴人擋住，壓在牆上，當下我沒有看到被告有
      動手的行為，可能他們有拉扯，但我沒有看到被告有動手
      ，當時我和告訴人的老婆在櫃檯，我在勸她不要一直和告
      訴人吵架，因為他們2人一直對罵等語（本院卷第120-121
      頁）。
　 2、綜合上開2個角度之監視器畫面勘驗結果及證人之證述，
      核與被告於偵查中所辯：案發時告訴人喝了很多酒，並與
      他配偶大吵一架，雙方把酒瓶都丟在地上，所以我上前勸
      解不要這麼激動，結果告訴人卻據此質疑我和他配偶有一
      腿，且想對我動手，我只好把告訴人壓制在地之情節大致
      相符（偵卷第96頁）。足認告訴人於被告上前試圖阻止告
      訴人與配偶間之衝突擴大時，有先起身與被告拉扯、以手
      揮向被告肩部及打被告巴掌等攻擊行為，自屬對被告身體
      權之現在不法侵害，且過程中被告確實不斷壓制告訴人，
      未見有主動攻擊告訴人之舉動，足認被告是為排除該侵害
      ，因而向告訴人出手，其主觀上係出於防衛之意思，而屬
      正當防衛行為。
　 3、然如前開勘驗結果所示，在被告以手掐住告訴人脖子後，
      告訴人即鬆手，被告卻持續掐住告訴人頸部（本院卷第59
      -61頁，勘驗內容編號3至5）；在告訴人又打被告一巴掌
      後，被告則以手扣住告訴人脖子不放，並持續壓制告訴人
      （本院卷第69-75頁，勘驗內容編號13-15）等節，明顯可
      知告訴人已處於劣勢，而無法再對被告造成何傷害行為，
      被告縱有防衛自身權利之必要，僅需以手架開告訴人或離
      開現場報警處理等其他較輕微之手段為已足，被告卻多次
      扣住告訴人頸部並壓制告訴人，其行為雖有助於排除其身
      體權受侵害，然其本能選擇其他侵害更小之手段以達成相
      同目的，竟捨此不為，反持續出手致告訴人成傷，足認被
      告之防衛行為客觀上已逾越必要程度，而屬過當之防衛行
      為甚明。辯護人辯稱被告所為防衛行為並無過當等語（本
      院卷第36之3頁），即不足採。
　 4、至辯護人另為被告辯稱：被告是基於避免邱靖荃被告訴人
      傷害之不法行為，而出於阻擋告訴人攻擊、傷害配偶之防
      衛行為等語（本院卷第36之3頁）。查蔡美茹於審理時證
      稱：監視器畫面顯示徐如君已經抱著邱靖荃在櫃檯裡面，
      被告及告訴人出現在畫面右側，已經在拉扯，該情形是告
      訴人夫妻發生衝突之後等語（本院卷第115頁）。佐以前
      開勘驗結果均僅錄得被告與告訴人2人之衝突場面，邱靖
      荃均身處在吧檯內，由徐如君擁抱安撫之，並未攝得告訴
      人攻擊邱靖荃之行為，故辯護人認被告所為係出於防衛第
      三人即邱靖荃之權利，尚難憑採，併予說明。
（五）綜上所述，本案事證明確，被告犯行堪以認定，應依法論
      科。
二、論罪科刑：
（一）核被告所為，係犯刑法第277條第1項傷害罪。又侵害個人
      生命、身體之犯罪，對於被害人之行動自由類多有所妨害
      ，如果妨害自由即屬該侵害生命、身體犯罪行為之一部分
      時，自為該行為所包攝，勿庸另論以妨害自由之罪（最高
      法院88年度台上字第1753號判決意旨參照）。被告於傷害
      進行中之掐脖、壓制而妨害告訴人離去之行為，其掐脖、
      壓制等行為已為實害較重之傷害行為所吸收，依前開說明
      ，應不再論究，起訴意旨認被告所涉犯之傷害罪嫌與強制
      罪嫌間，為一行為觸犯數罪名，屬想像競合犯，容有誤會
      ，併此敘明。　　　
（二）被告基於同一傷害犯意，於同一時地接續傷害告訴人之身
      體，係以一行為同時侵害同一法益，為接續犯而論以一罪
      。
（三）被告本案犯行，係出於防衛告訴人不法侵害被告身體之意
      思，且確實適於排除來自告訴人之侵害，雖因手段逾越必
      要性，屬防衛過當，而無刑法第23條前段之適用，然仍應
      適用同條但書規定，減輕其刑。
（四）爰以行為人之責任為基礎，審酌本件係告訴人酒後失序引
      發衝突之起因，及被告防衛過當之行為造成告訴人法益損
      害之程度，復考量被告之犯後態度，未與告訴人達成和解
      ，及其犯罪動機、目的、手段、前無經法院論罪科刑之素
      行（見臺灣高等法院被告前案紀錄表）、於審理時自述國
      中畢業之智識程度、業工之生活狀況等一切情狀（本院卷
      第130頁），量處如主文所示之刑，並諭知易科罰金之折
      算標準。　　　　　　
據上論斷，應依刑事訴訟法第299條第1項前段，判決如主文。
本案經檢察官何治蕙提起公訴，檢察官林渝鈞到庭執行職務。
中　　華　　民　　國　　111 　年　　8 　　月　  25  　日
                  刑事第三庭  審判長法　官  簡志龍
                                    法  官  施添寶
                                    法  官  顏偲凡
以上正本證明與原本無異。
如不服本判決應於收受送達後20日內向本院提出上訴書狀，並應
敘述具體理由；其未敘述上訴理由者，應於上訴期間屆滿後20日
內向本院補提理由書( 均須按他造當事人之人數附繕本) 「切勿
逕送上級法院」。
中　　華　　民　　國　　111 　年　　8 　　月　　25　　日
                                  書記官  李紫君
【附錄本案論罪科刑法條：】
中華民國刑法第277條
傷害人之身體或健康者，處5年以下有期徒刑、拘役或50萬元以
下罰金。
犯前項之罪，因而致人於死者，處無期徒刑或7年以上有期徒刑
；致重傷者，處3年以上10年以下有期徒刑。